【裁判字號】    90,上訴,1381
【裁判日期】    900911
【裁判案由】    常業重利
【裁判全文】
臺灣高等法院臺中分院刑事判決                    九十年度上訴字第一三八一號
    上  訴  人
    即  被  告    丙○○
    右二人共同
    選任辯護人    陳益軒
右上訴人等因常業重利案件，不服臺灣台中地方法院八十九年度訴字第二九八九號中
華民國九十年六月七日第一審判決（起訴案號：臺灣台中地方法院檢察署八十九年度
偵字第一八九五四號），提起上訴，本院判決如左：
      主  文
上訴駁回。
      事  實
一、丙○○、甲○○與共同被告范光貴（業經原審判決確定）三人基於共同之犯意聯
    絡，為牟取暴利，經營地下錢莊從事收取高利貸之放款業務，並以之為業，自八
    十九年八月初某日起，在中國時報及自由時報等平面媒體刊登貸款廣告並留下黃
    盛賢（設籍高雄縣杉林鄉○○村○○路二九六號，迭經原審傳喚均未到庭）名義
    申請之0000000000號行動電話作為聯絡工具，供不特定貸款人聯絡借
    款及繳納利息事項等之用，以顯不相當之重利借貸予急需用錢之乙○○、戊○○
    、丁○○等不特定人，雙方約定每新台幣（下同）一萬元利息為二千元，每十天
    為一期，採預扣方式，貸款人須簽發實際借貸金額三倍之本票、國民身分證、健
    康保險卡（下稱健保卡）等物品供丙○○、甲○○及共同被告范光貴收執擔保，
    乘借款人急迫而貸予金錢，以此方式圖利經營地下錢莊。乙○○於八十九年八月
    初某日，在台中市○○○路與大墩路口某統一超商前，向丙○○及共同被告范光
    貴借貸一萬元，預扣第一期利息二千元，實際貸得八千元，並交付其所簽發面額
    三萬元本票及其女友陳麗萍之國民身分證各一紙作為借款之擔保，期間乙○○已
    繳納五期合計一萬元之利息。戊○○於八十九年十月五日在台中市○○路與審陽
    路口，向丙○○及共同被告范光貴借貸二萬元，預扣第一期利息四千元，實際貸
    得一萬六千元，並交付其所簽發面額六萬元本票及其國民身分證各一紙作為借款
    之擔保。丁○○於八十九年十月六日在前述超商前，向共同駕車前來之丙○○、
    甲○○及共同被告范光貴借貸一萬元，預扣第一期利息二千元，實際貸得八千元
    ，並簽發面額三萬元本票及其國民身分證、健保卡各一紙作為借款之擔保，並約
    定下次繳納利息時間為八十九年十月十六日。嗣乙○○因不堪負荷重利，遂報警
    於八十九年十月六日下午四時三十分許，在台中市○○○路與大墩路口，利用丙○○、甲○○及共同被告范光貴三人共同駕車在該處欲向乙○○之女友陳麗萍收
    取利息時將渠等當場逮捕，並在車內手提袋中查獲前述門號為00000000
    00號行動電話一支、丁○○國民身分證一枚、健保卡一枚、面額三萬元本票一
    紙及戊○○國民身分證一枚、面額六萬元本票一紙，並在丙○○身上查獲其所有
    並供重利犯罪預備之空白本票三本等物。
二、案經臺中市警察局移送臺灣臺中地方法院檢察署檢察官偵查起訴。
    理  由
一、訊據被告丙○○、甲○○及共同被告范光貴固坦承有於右揭時地為警查獲並扣得
    前開物品等情不諱，惟均矢口否認有何重利之犯行。被告丙○○辯稱略以：伊沒
    有經營地下錢莊，伊與范光貴是堂兄弟，查獲當天是范光貴跟甲○○到伊住處找
    伊要去吃飯，先在伊住處泡茶，要去吃飯之前，范光貴說要去辦點事情，但沒說
    什麼事，在車上係由范光貴與丁○○交談，伊並未質問丁○○工作情況及年籍資
    料，伊之前不知道劉富貴就是范光貴，是在被查獲之後在警察局時，范光貴才告
    訴伊說劉富貴是他（按即范光貴），伊才知道，但查獲當天，伊並沒有與范光貴
    一起去找甲○○，是范光貴及甲○○二人一起到伊家找伊，查獲當時，皮包是放
    在後座，伊當時是坐後座，由范光貴開車（甲○○坐右前座），由范光貴與丁○○交談，范光貴叫伊將丁○○之身分證及健保卡收起來，而伊之三本空白本票是
    因伊做裝潢時怕客戶不守信用，要用來給客戶備用等語。被告甲○○辯稱略以：
    查獲當天是范光貴說要請伊吃晚餐，後來又說要去收錢，伊不知道，當天只有范
    光貴來找伊，後來伊與范光貴一起去找丙○○，十月四日，范光貴有帶個朋友介
    紹給伊認識，范光貴說以後就稱他為劉董云云。惟查：
  (一)被告丙○○、甲○○及共同被告范光貴三人如何於右揭時地貸款予被害人乙○○
    、戊○○及丁○○等人，並以每一萬元利息為二千元，每十天為一期，採預扣方
    式，貸款人須簽發實際借貸金額三倍之本票、國民身分證、健保卡等物品作為借
    款之擔保等情，迭據被害人乙○○、陳麗萍、戊○○、丁○○於警訊、原審及本
    院審理時到庭指述甚詳（參八十九年度偵字第一八九五四號卷第十二頁至第十三
    頁、第四十三頁至第四十七頁、原審卷第三六頁至第三八頁、第一三一頁至第一
    三四頁、本院卷第三三頁至第三四頁），復有贓物領據二紙、台中市警察局執行
    盤詰檢查現場紀錄一紙、照片三張、門號為0000000000號行動電話一
    支、丁○○國民身分證一枚、健保卡一枚、面額三萬元本票一紙及戊○○國民身
    分證一枚、面額六萬元本票一紙，並在被告丙○○身上查獲空白本票三本等物足
    資佐證，是被告二人與共同被告范光貴以經營地下錢莊為業並乘貸款人之急迫而
    貸以金錢並取得與原本顯不相當之重利甚明。共同被告范光貴雖辯稱伊係義務幫
    「陳錦堂」之友人代為收款及放款，伊僅放款予丁○○及戊○○，並未放款予乙○○云云，然其於偵查中並未提及有「陳錦堂」之人，且自稱係其友人「劉富貴
    」要其幫忙代為收款及放款，並於八十九年九月二十八日前往台中市○○○街九
    號二樓之十六找被告甲○○時，竟於訪客登記簿上「訪客姓名」登載為「劉富貴
    」，且將身分證統一編號故意登載為與其身分證統一編號相差二號之「Ｚ000
    000000」（按其身分證統一編號為Ｚ000000000號），此有訪客
    登記影本三紙在卷足參（見八十九年度偵字第一八九五四卷第五十頁），於原審
    審理時始自承前開「劉富貴」之人係其所杜撰，訪客登記簿上之身分證統一編號
    係其故意為錯誤之登載，然卻又指稱伊係幫友人「陳錦堂」代為放款及收款，惟
    無法舉出「陳錦堂」之年籍資料或任何聯絡處所以供查證，僅供稱係因「陳錦堂
    」欲返回嘉義始交由其幫忙，經原審向嘉義縣及嘉義市警察局函調「陳錦堂」之
    口卡片命其指認，其竟又表示口卡片之「陳錦堂」均非其所指之「陳錦堂」，且
    於原審質問其「陳錦堂」是否有返回台中找伊時，先答稱「有回來找過伊」，旋
    即改稱「還沒有回來」（參原審卷第三０頁），是究竟有無「陳錦堂」之人，應
    屬存疑，蓋「陳錦堂」既委請共同被告范光貴代為收款及放款，如未再與范光貴
    聯絡以了解范光貴於代理期間究代收或代放多少款項，實與常情相去甚遠！況共
    同被告范光貴先辯稱係「劉富貴」之人所委託，後又自承「劉富貴」係其杜撰，
    先供稱「陳錦堂」有返回台中找伊，旋又改稱「陳錦堂」並未返回台中找伊，其
    前後數度供述不一，顯難採信。再者，被害人乙○○除於警訊時指稱係被告丙○○及共同被告范光貴貸款予伊外，於原審拘提到案後仍為相同之指稱（見原審卷
    第一三三頁），且指稱其係打0000000000號行動電話聯絡共同被告范
    光貴借款，更指出被告丙○○及共同被告范光貴於貸款時係駕駛藍色雅哥之車號
    為ＴＤ─三六四六號自用小客車，而該自用小客車確係共同被告范光貴所使用，
    且被告二人及共同被告范光貴於八十九年十月六日為警察獲時亦係駕駛該車，此
    為渠等所不否認，是被害人乙○○既於偵查及原審審理時數度指認係被告丙○○
    及共同被告范光貴貸款予伊，且對於甲○○有出面與其餘被告收取利息之情事，
    亦指證明確，本院認無須再傳喚其到庭之必要，而被害人乙○○之借款時間係在
    八十九年八月初，且係以0000000000號行動電話與共同被告范光貴聯
    絡，被告甲○○於八十九年十月六日警訊時供稱伊與共同被告范光貴認識四個多
    月，換言之，渠二人係於八十九年六月間即相識，且被告甲○○於警訊中亦表示
    其與共同被告范光貴聯絡時均係打0000000000號行動電話，共同被告
    范光貴打電話找伊時，其行動電話上亦顯示0000000000號碼（見八十
    九年度偵字第一八九五四號卷第三十七頁正面倒數第三行至第四行筆錄），是共
    同被告范光貴及被告甲○○二人於八十九年六月間初識時起即以該行動電話聯絡
    應屬實情，從而共同被告范光貴辯稱前開行動電話係伊朋友「陳錦堂」在被查獲
    前之九月二十幾日左右始交予伊，顯與事實不符，不足採信。則被告二人及共同
    被告范光貴最遲於八十九年八月初起（即借款予被害人乙○○）即已開始共同經
    營地下錢莊甚為灼然。
  (二)被告丙○○雖否認其有共同經營地下錢莊，然其如何與被告甲○○及共同被告范
    光貴共同借款予戊○○、乙○○及丁○○，除據被害人丁○○等人指證已如前述
    外，被害人丁○○於警訊時指稱借款當時係由共同被告范光貴駕車，被告丙○○
    坐於後座，被告甲○○坐於右前座，於丁○○到達約定之交款地即台中市○○○
    路與大墩路口某超商前時，係被告丙○○向被害人丁○○招手並指示丁○○上車
    ，在車內時，係由被告丙○○及共同被告范光貴二人詢問其基本資料、工作情形
    、借錢用途（參八十九年度偵字第一八九五四號卷第四六頁反面），於本院亦結
    證當時是丙○○向伊招手叫伊到車內。伊是到後座，與丙○○接洽借錢，開本票
    給他。在車上後座有一個皮包，伊有看到丙○○從該皮包內拿出空白本票讓伊簽
    ，伊自己並沒有帶空白本票，是他們三人提供的，是後座那個人（即丙○○）拿
    給伊簽的，丙○○當時有問伊基本資料以及工作情形，要瞭解伊是否可還該款項
    ，伊確實有說丙○○有問伊基本資料及工作情形，在原審伊也有這樣講，警局中
    所述實在等語（參本院卷第三三至三四頁）。而被告丙○○於本院亦自承伊有拿
    本票給丁○○簽三萬元且當時有招手叫丁○○到車內，後來范光貴叫伊將丁○○
    交給的本票、身分證放入後座手提袋內等語（參本院卷第三四頁），則丁○○於
    原審所供丙○○未問其工作及借款情形云云，自與事實未符，且其若非參與經營
    地下錢莊，何須坐在後座而向被害人丁○○招手並指示丁○○進入共同被告范光
    貴所駕駛之車內？再者，裝置前述行動電話、丁○○國民身分證、健保卡、三萬
    元本票一紙及戊○○國民身分證、面額六萬元本票之手提袋亦置於被告丙○○所
    坐之後座位置，換言之，如被告丙○○僅單純在不知情之情況下，於與共同被告
    范光貴要去吃飯前順路去向陳麗萍收利息屬實，衡情共同被告范光貴應會將其聯
    絡放款、貸款之行動電話及前開借款人所提而供擔保用之重要證件應置於其所能
    隨手取得之位置，以便順利與客戶對談始為合理（例如有客戶來電欲貸款或聯絡
    前往何處收利息等），豈會將聯絡工具之行動電話及供擔保之重要文件均置於被
    告丙○○所坐之後座位置上之手提袋內，且由丙○○拿出本票叫丁○○簽發後再
    放回手提袋內？況被告丙○○身上亦被查獲空白本票三本，其雖辯稱係其裝潢生
    意上所用，惟並不能舉證以實其說，其隨身攜帶空白本票達三本之多，且當時又
    提供空白本票交於丁○○借款簽發使用，則該空白本票三本顯係提供借款人於借
    款時簽發三倍於借款金額所用。又查獲當時，被告二人及共同被告范光貴對於如
    何同車等情所供不一，共同被告范光貴供稱「八十九年十月六日當天係伊與甲○○一起來找丙○○。」（見八十九年度偵字第一八九五四號卷第二十五頁正面第
    六行至第七行筆錄），被告丙○○則供稱「八十九年十月六日十五時，范光貴與
    甲○○共乘一自小客車來找伊一同外出至查獲地點」（見八十九年度偵字第一八
    九五四號卷第三十一頁正面第三行至第四行筆錄），被告甲○○則先於偵查中供
    稱「當天係范光貴、丙○○到伊住處找伊一同外出」（見八十九年度偵字第一八
    九五四號卷第三十六頁背面第十一行至第十三行筆錄），惟於原審理中則改稱「
    只有范光貴來找伊，後來伊再與范光貴一起去找丙○○」（見原審九十年一月十
    日審判筆錄）。再佐以同案被告甲○○於警訊時亦供稱「（在車內）當時，伊有
    看到丙○○拿錢給丁○○，伊不知道是多少錢‧‧‧」（見八十九年度偵字第一
    八九五四號卷第四十頁正面第六行筆錄），於檢察官偵查中亦供稱「後來被害人
    （按即丁○○）有上車，是他們二人（按即被告范光貴與丙○○）與被害人在說
    話‧」（見八十九年度核退字第三四０二號卷第十頁正面第七行筆錄），此與被
    害人丁○○於警訊時所稱其將身分證、健保卡及本票均交予被告丙○○（見八十
    九年度偵字第一八九五四號卷第四十七頁正面第三行至第四行筆錄）之指述，核
    與常情相符，是如被告丙○○僅係單純在不知情之情況下陪同共同被告范光貴去
    用餐，何須交付金錢予前來借款且由其招手並依其指示進入車內之被害人丁○○
    ？而被害人丁○○何須將作為借款擔保之身分證、健保卡及本票交予被告丙○○
    ，由其放入後座手提袋內？況被告甲○○與共同被告丙○○為熟識友人，如被告
    丙○○未有交付錢財予被害人丁○○，衡情實無設詞誣指之可能。是參以被害人
    多次指證、同案被告甲○○之供述及前開說明等情觀之，被告丙○○顯係參與本
    件地下錢莊之經營極明，絕非僅於查獲當時係單純而不知情的與被告甲○○及共
    同被告范光貴欲一同往用餐至為灼然。
  (三)被告甲○○雖亦否認其有共同經營地下錢莊，辯稱伊僅係單純與被告丙○○、共
    同被告范光貴欲前往用餐云云，然除前述外，共同被告范光貴係以「劉富貴」之
    假名及故將身分證統一編號最後一碼誤載於訪客登記簿上之方式拜訪被告甲○○
    ，其動機已屬不正，而被害人丁○○於警訊及本院審理中亦指稱借錢當時甲○○
    坐於前座監視伊，並頻頻接電話，電話對談內容都是答復借錢之事等語（見八十
    九年度偵字第一八九五四號卷第四十六頁背面第八行至第十一行筆錄及本院卷第
    三三頁），被害人丁○○於原審審理時雖稱電話響是丙○○接的，伊並沒有講是
    甲○○接的等語，惟其於警訊及嗣後本院審理時既已明白結證上情，且對於被告
    二人及共同被告范光貴當時在車內所為行為均能描述甚詳，衡情應堪採信，況被
    告甲○○於偵查中亦自承伊當時確實有在接聽電話（見八十九年度偵字第一八九
    五四號卷第四十頁正面第六行至第七行筆錄），是互核被告甲○○之供詞與被害
    人丁○○於偵查及本院審理時之指述，足徵被害人丁○○所稱被告甲○○坐於前
    座監視伊，並頻頻接電話，電話對談內容都是答復借錢之事一節，應屬實情而堪
    以採信。又被告甲○○對於查獲當時如何與被告丙○○、共同被告范光貴同在車
    上，被告甲○○供稱係被告丙○○及共同被告范光貴同到伊住處找伊，此與被告
    丙○○、共同被告范光貴所供不同（詳前述(二)部分），參以乙○○於原審供明甲○○曾共同出面收取利息，有如上述，顯見被告甲○○及被告丙○○、共同被告
    范光貴三人應係共同前往向陳麗萍收取利息，而被告甲○○對此當知之甚詳，而
    查獲當時係下午四時三十分許，距離晚餐時間尚早，被告甲○○辯稱其當時係欲
    與被告丙○○、共同被告范光貴一同前往用餐等語，亦與常情不符。綜上所述，
    被告甲○○顯係與被告丙○○、共同被告范光貴共同經營地下錢莊，而於查獲當
    時係共同前往向陳麗萍收取利息甚明。
  (四)被告二人與共同被告范光貴經營地下錢莊之方式，係以每一萬元每十天利息二千
    元之方式計算，且第一次利息於借款時即已預先扣除，借款人除須交付身分證或
    健保卡等生活上所不可或缺之證件外，尚須簽發三倍於借款金額之本票，其重利
    已明；而被告二人與共同被告范光貴刊登廣告對不特定人放款，經營期間已達二
    月餘，顯係賴此維生，是被告二人及共同被告范光貴為重利罪之常業犯，當無疑
    義。綜上所述，本件事證明確，被告二人及共同被告范光貴之犯行洵堪認定。
二、按明知社會上有因急迫而舉債濟急，乃預定苛刻條件，一俟他人告貸藉以搏取重
    利，以為生活之資者，即該當於刑法之常業重利罪，是核被告丙○○、甲○○與
    共同被告范光貴所為，均係犯刑法第三百四十五條之常業重利罪。被告二人與共
    同被告范光貴間，有犯意聯絡及行為分擔，均為共同正犯。原審持同一見解，適
    用刑法第二條第一項前段、第二十八條、第三百四十五條、修正後刑法第四十一
    條第一項前段、刑法第四十二條第二項、第三十八條第一項第二款、第三款、罰
    金罰鍰提高標準條例第一條前段、第二條，並審酌被告二人因貪圖重利之犯罪之
    動機、目的、對經濟弱者之影響及犯罪後未能坦承犯行之態度等一切情狀，各量
    處有期徒刑陸月，均併科罰金參萬元，並就有期徒刑部分，依新修正刑法第四十
    一條第一項前段之規定諭知易科罰金之折算標準，（按刑法第四十一條原規定犯
    最重本刑為三年以下有期徒刑以下之刑之罪，而受六個月以下有期徒刑或拘役之
    宣告者，得易科罰金，而該法條業經立法院三讀通過修正為犯最重本刑為五年以
    下有期徒刑以下之刑之罪，而受六個月以下有期徒刑或拘役之宣告，得易科罰金
    ，並經總統於九十年一月十日以華總一義字第九０００００三八００號公布，於
    九十年一月十二日起生效，比較新舊法之規定，以新法較有利於被告，自應適用
    裁判時之法律）；罰金部分並依刑法第四十二條第二項之規定諭知易服勞役之折
    算標準。又以扣案之空白本票三本，係被告丙○○所有並供重利預備犯罪之物，
    扣案如原判決附表編號二、三所示之本票二紙，均係被害人於借款時所簽發三倍
    於借款金額而交付被告二人及共同被告范光貴，係被告犯罪所得之物，依刑法第
    三十八條第一項第二款、第三款宣告沒收。另扣案之前述行動電話則因係案外人
    黃盛賢所有，有中華電信股份有限公司台灣北區電信分公司九十年三月二十九日
    北行二字第九００八二０二一八八號函在卷足參，並非被告二人及共同被告范光
    貴所有，至扣案之現金六萬七千九百元、二萬六千三百元及一萬四千元，係分別
    自被告丙○○、甲○○及共同被告范光貴身上查獲，並無證據證明係被告二人及
    共同被告范光貴犯罪所得或供犯罪所用或供犯罪預備之物，不予宣告沒收。經核
    其認事用法俱無不合，量刑亦稱允適。被告上訴意旨仍執前詞，否認犯罪，指摘
    原判決不當，為無理由，應予駁回。
據上論結，應依刑事訴訟法第三百六十八條，判決如主文。
本案經檢察官李榮鴻到庭執行職務。
中       華       民       國   九  十    年     九      月    十一     日
                                臺灣高等法院臺中分院刑事第一庭
                                      審判長法  官  陳  紀  綱
                                            法  官  陳  登  源
                                            法  官  蕭  錦  鍾
右正本證明與原本無異。
如不服本判決應於收受送達後十日內向本院提出上訴書狀，其未敘述上訴之理由者並
得於提起上訴後十日內向本院補提理由書（均須按他造當事人之人數附繕本）。
                                            書記官  蘇  昭  文
中       華       民       國   九  十    年     九      月    十一     日
附錄法條：
刑法第三百四十五條：
以犯前條之罪為常業者，處五年以下有期徒刑，得併科三千元以下罰金。
附表：
一、空白本票參本
二、發票人為戊○○，面額新台幣陸萬元，票號為０五九六五二號之本票壹紙（附於
    八十九年度偵字第一八九四五號卷第十五頁）。
三、發票人為丁○○，面額新台幣參萬元，票號為00000000號之本票壹紙（
    附於八十九年度偵字第一八九四五號卷第四十八頁）。
                                                                        Ｋ


司法院資訊處製作；財團法人民間司法改革基金會備份。
